【裁判字號】    92,簡,39
【裁判日期】    921031
【裁判案由】    申報公職人員財產
【裁判全文】
臺北高等行政法院判決                                九十二年度簡字第三九號
    原      告  甲○○
    被      告  法務部
    代  表  人  乙○○部長）.
    訴訟代理人  丙○○
                丁○○
右當事人間因申報公職人員財產事件，原告不服行政院中華民國九十一年十一月十九
日院臺訴字第○九一○○九○二八五號訴願決定，提起行政訴訟，本院判決如左：
    主  文
原告之訴駁回。
訴訟費用由原告負擔。
    事  實
一、事實概要：原告係台北縣立海山高級中學（以下簡稱海山高中）事務組長，為公
    職人員財產申報法第二條第一項第十一款規定應申報財產之人員，於九十年申報
    財產時，明知依規定最遲應於民國（下同）九十年十二月三十一日完成申報，竟
    無正當理由於期限屆至時不為申報，遲至九十一年一月十六日始完成申報，被告
    乃依公職人員財產申報法第十一條第一項前段規定，以九十一年六月十四日法財
    申罰字第○九一一一○七五○四號罰鍰處分書處以罰鍰新臺幣（下同）六萬元。
    原告不服，提起訴願，遭決定駁回，遂提起行政訴訟。
二、兩造聲明：
    (一)原告聲明：請求撤銷被告所作之法財申罰字第○九一一一○七五○四號罰鍰處
                分。
    (二)被告聲明：如主文所示。
三、兩造之主張：
    (一)原告主張：
      1.按行政罰之處罰要件，雖不均以故意為必要，惟仍至少應具備過失之責任要
        素，始足該當，此觀司法院大法官會議釋字第二七五號解釋意旨可佐，自不
        待言。公職人員財產申報法第十一條第一項規定：「公職人員明知應依規定
        申報，無正當理由不為申報者，處新台幣六萬元以上三十萬元以下罰鍰。其
        故意申報不實者亦同。」依文義解釋，本項自應解為公職人員明知應依規定
        期限申報，無正當理由而故意不為申報者之謂，其責任條件應係處罰故意，
        不應及於過失。故本項之「明知」，顯然指有「確定故意」或「不確定故意
        」而言，但被告不察，誤以為本項之適用包括過失，甚至不以故意或過失為
        必要，實違反處罰性法律應做嚴格解釋之法理，本項後段特別明文規定「故
        意申報不實者亦同」，及台北縣政府政風室九十一年一月十一日北政二字第
        ○九一○○二四○○九號說明二、「請依限詳為說明未依法申報財產之事由
        ，如逾期不為說明，經認定無正當理由不為申報者，將依公職人員財產申報
        法第十一條第一項規定‧‧‧。」，亦均足以說明本項前段「公職人員明知
        應依規定申報，無正當理由不為申報者」，該不為申報之行為，亦應出於「
        故意」始有適用，被告不察，而誤以為凡超過法定申報期限，即應適用以本
        項加以處罰，實有違誤。本件原告因公務繁忙，致延遲而未於九十年十二月
        三十一日完成申報，但於台北縣政府政風室九十一年一月十一日北政二字第
        ○九一○○一二四○○九號函通知說明未依法申報後，即於期限內說明，並
        於九十一年一月十六日補正完成財產申報程序，足見原告顯非故意不為申報
        ，實與公職人員財產申報法第十一條第一項前段構成要件顯不相當，被告不
        察，而為法財申罰字第○九一一一○七五○四號處分，顯有違法或不當之處
        ，應予撤銷。
      2.其次，退萬步言，原告受處分時任職之海山高中為全台北縣規模最大之高中
        ，而原告所任之工作範圍涵蓋甚廣，九十年十一月至十二月之期問，工作特
        為繁重，已一一列舉於補正訴願理由書中，而被告不但未將原告所提之各項
        事證，據以確實審酌並調查原告所陳業務繁重致未能於期限內完成申報乙事
        是否屬實，對於原告所陳是否不足構成「正當理由」之要件，亦未於處分書
        中詳為敘明，而僅以「公職人員財產申報法所以規定每年定期申報期間為二
        個月，原已考量公職人員處理業務相當繁忙，故給予公職人員較充裕之申報
        期間，是受處分人仍以業務繁忙資為未依規定期限申報財產之理由，顯係事
        後卸責之詞」，而予以裁罰，除有未盡職權調查能事之疏失外，亦顯有違公
        職人員財產申報法第十一條第一項前段之規定，係賦予原告應就個案予以審
        慎裁量是否合乎「正當理由」之立法目的，被告之裁量明顯違法而構成裁量
        瑕疵。
      綜上所述，原處分不但違法亦有不當，應予撤銷。
    (二)被告主張：
      1.本件原告提起行政訴訟，理由係以：渠任職之學校為臺北縣規模最大之高中
        ，且其擔任之事務組長乙職，工作範圍包含事務、採購、營繕、保管等，另
        涵蓋國中、國高中補校及幼稚園，此外尚承辦許多教育局交辦活動，於申報
        財產期間，承辦全中運開閉幕典禮規劃及招標作業、納莉颱風復建工程之進
        行、游泳池新建工程驗收及啟用事項，並於九十年十一月二十一日至十二月
        八日參加為期二週之勞工安全衛生管理員訓練，致疏忽逾期申報，乃過失並
        非故意，不應被裁罰；另主管機關未針個案實質審查有無正當理由，本案原
        處分係裁量瑕疵之違法不當云云為據。
      2.按公職人員之財產除應於就（到）職三個月內申報外，並應每年定期申報一
        次，又每年定期申報一次之申報期期，係指每年十一月一日至十二月三十一
        日，公職人員財產申報法第三條及同法施行細則第十條第五項分別定有明文
        。凡合於公職人員財產申報法第二條要件之公職人員均為應申報財產之對象
        ，即應遵守上開規定。本件原告確有明知應依規定申報無正當理由不為申報
        情事，有原告九十一年一月十六日說明書及台北縣政府政風室收據影本在卷
        可稽。原告雖主張因於九十年申報財產期間，配合縣政府積極辦理九十一年
        全國中等學校運動會開閉幕典禮等各項招標案之前置作業，又辦理納莉颱災
        各項復建工作及游泳池新建工程驗收、啟用事項，乃參加二週之訓練等，致
        疏忽延誤申報云云，惟查：公職人員財產申報法所以規定每年定期申報期間
        為二個月，原已考量公職人員處理業務相當繁忙，故給予公職人員較充裕之
        申報期間，況依原告提出附卷之台北縣政府政風室九十一年一月十一日請未
        依法申報財產人員提出說明之書函影本以觀，該函係九十一年一月十四日送
        達原告，原告隨即於同年一月十六日完成財產申報，有前揭政風室收據影本
        在卷可憑，顯然原告非因財產複雜，辦理眾多業務致無暇依限申報，是原告
        仍以業務繁忙資為未依規定期限申報財產之理由，顯係事後卸責之詞：縱使
        原告確如其所言，業務繁忙等情屬實，然每年定期申報，法律既明文規定有
        二個月之申報期間如前述，財產申報又係應申報財產之公職人員之法定義務
        ，原告明知其係申報義務人，而申報期限屆至，竟任令期限經過而未依限申
        報，顯應歸責其怠惰申報所致，所辯業務繁忙而延誤申報，並非無正當理由
        云云，洵不足採。
      3.又公職人員財產申報法第十一條第一項首段規定：「公職人員明知應依規定
        申報，無正當理由不為申報，處新臺幣六萬元以上三十萬元以下罰鍰。」，
        所謂「公職人員明知應依規定申報」，係指公職人員明知自己係公職人員財
        產申報法第二條規定之人員，有申報財產之義務，乃著重在事前對於法定義
        務之知悉：而所謂「無正當理由不為申報」，乃著重在「不為申報」之消極
        事實，不問其「不作為」係出於故意或過失。故公職人員明知其有申報財產
        之義務，於逾越法定期限後，無正當理由全然未辦理財產申報者，無論其不
        為申報係因故意或過失，均應受罰，迭據改制前行政法院八十六年度判字第
        二五四九號、八十八年判字第四二○四號判決及台北高等行政法院九十一年
        度簡字第一九五號判決宣示在案。本案原告逾期申報所持「業務繁忙」等情
        ，經核非屬「正當理由」，是原告此部分主張，亦不足採。
      4.綜上所述，本件原告主張為無理由，請判決如被告訴之聲明。
    理  由
一、按警政、司法調查、稅務、關務、地政、主計、營建、都計、證管、採購之縣（
    市）級以上政府主管人員，及其他職務性質研組主管院會同考試院核定有申報財
    產必要之人員，應依法申報財產。「公職人員明知應依規定申報，無正當理由不
    為申報，處新臺幣六萬元以上三十萬元以下罰鍰。」為公職人員財產申報法第二
    條第一項第十一款及第十一條第一項前段所規定。
二、原告任職海山高中事務組長，屬公職人員財產申報法第二條第一項第十一款規定
    應申報財產之公職人員，於九十年申報財產時，明知依規定最遲應於九十年十二
    月三十一日完成申報，惟無正當理由於期限屆至時不為申報，遲至九十一年一月
    十六日始完成申報，有原告九十一年一月十六日說明書及台北縣政府政風室於九
    十一年一月十六日收受原告公職人員財產申報表之收據影本附原處分卷可稽。
三、原告起訴意旨雖稱：伊因業務繁忙，致疏忽逾期申報，顯非故意，而公職人員財
    產申報法第十一條第一項規定：「公職人員明知應依規定申報，無正當理由不為
    申報者，處新台幣六萬元以上三十萬元以下罰鍰。其故意申報不實者亦同。」依
    文義解釋，其責任條件應係處罰故意，不應及於過失，故被告適用上開法條對原
    告加以處罰，實有違誤云云。惟查，公職人員財產申報法所以規定每年定期申報
    期間為二個月，即係考量公職人員業務繁忙，公餘時間有限，故訂定較為寬裕之
    申報期間，便利申報查詢財產狀況，所訴其業務繁忙云云，核難執為其未於期限
    內申報財產之正當理由。次查，又公職人員財產申報法第十一條第一項所謂「公
    職人員明知應依規定申報」，係指公職人員明知自己係公職人員財產申報法第二
    條規定之人員，有申報財產之義務，乃著重在事前對於法定義務之知悉；而所謂
    「無正當理由不為申報」，乃著重在「不為申報」之消極事實，不問其「不作為
    」係出於故意或過失，只要是無正當理由即構成；故公職人員明知其有申報財產
    之義務，於逾越法定期限後，無正當理由全然未辦理財產申報者，無論其不為申
    報係因故意或過失，均應受罰；故原告訴稱上開法條只處罰故意而不及於過失云
    云，法律見解不無誤會，非可採取。
四、綜上所述，本件原告起訴意旨，並非可採；被告以其無正當理由不為申報財產，
    處以罰鍰六萬元，揆諸首揭規定，並無違誤，訴願決定予以維持，亦無不合。原
    告仍執前詞，訴請撤銷原處分，為無理由，應予駁回。又本件為簡易訴訟程序事
    件，且事證明確，故不經言詞辯論為之，併此敘明。
據上論結，本件原告之訴為無理由，依行政訴訟法第二百三十三條第一項、第二百三
十六條、第一百九十五條第一項後段、第九十八條第三項前段，判決如主文。
中      華      民      國    九十二    年      十      月    三十一    日
                        臺 北 高 等 行 政 法 院  第 二 庭
                                               法  官  李得灶
右為正本係照原本作成。
本件以訴訟事件所涉及之法律見解具有原則性者為限，始得於本判決送達後二十日內
向本院提出上訴狀並表明上訴理由，如已於本判決宣示後送達前提起上訴者，應於判
決送達後二十日內補具上訴理由（均按他造人數附繕本），且經最高行政法院許可後
方得上訴。
中      華      民      國    九十二    年     十一     月      五      日
                                               書記官  陳清容


司法院資訊處製作；財團法人民間司法改革基金會備份。
